臺灣高等法院刑事判決　　　　　　　　　　　　　九十一年度上訴字第二九二一號
　　上　訴　人　丙○○
　　即　自訴人
　　被　　　告　乙○○
　　　　　　　　甲○○
右上訴人因被告偽造文書等案件，不服臺灣臺北地方法院八十八年度自字第五二二號
，中華民國九十一年七月八日第一審判決，提起上訴，本院判決如左：
    主  文
原判決關於乙○○部分撤銷。
乙○○連續行使偽造私文書，足以生損害於他人，處有期徒刑壹年。
其他上訴駁回。
    事  實
一、乙○○（別名許阿木）於民國八十四年五月十五日，自任會首，召集每會新臺幣
    （下同）二萬元，連同會首共計六十八會之互助會。會期自八十四年五月十五日
    起至八十八年十一月十五日止。約定每月十五日下午一時，在臺北縣新店市○○
    路○段三○二號開標，自八十五年起每逢一月三十一日、五月三十一日及九月三
    十日各加標一次。採內標制，底標二千元，標息最高不得逾七千元，每次以投標
    金額最高者得標。詎乙○○因需款週轉，竟基於概括之犯意，意圖為自己不法之
    所有，利用會員未親自到場參與投標之機會，於八十八年五月十五日第五十九次
    開標前八次之不詳開標日期，連續冒用會員林文相、游秋月、吳淑英、毛彩梅、
    周林碧合、潘秋菊、廖明賢及張芳鎔之名義，在紙上簽寫該等會員之姓名、投標
    利息七千元，而偽造標單，持以行使參與競標而得標，向其他活會會員詐稱係被
    冒標人得標，向被冒標人詐稱係他人得標，因而陷於錯誤，分別交付每會金額一
    萬三千元之會款予乙○○，足以生損害於各被冒標會員及其餘活會會員。
二、乙○○另參加丙○○為會首，在臺北縣新店市○○路○段二號正雄香舖召募之互
    助會。會期自八十六年十二月十日起至八十九年八月十日止，每月十日下午一時
    三十分在上址開標。每會二萬元，連同會首共計三十四會。乙○○因需款使用，
    復承前同一之概括犯意，未經其妻甲○○及妹婿鄭龍國之同意或授權，擅自以其
    二人名義冒名各參加一會。嗣連續於八十七年四月十日、同年八月十日，在上述
    開標地點，連續冒用鄭龍國、甲○○名義，在紙上簽寫其等姓名及競標利息四千
    二百元、三千五百元，而偽造標單，持以行使參與競標而得標。使會首丙○○及
    其他活會會員誤認係鄭龍國、甲○○得標而陷於錯誤，以每會金額二萬元扣除上
    開標息後，交付會款與會首丙○○，再轉予乙○○。乙○○並偽稱為鄭龍國代理
    人，代理鄭龍國簽寫收據交付會首丙○○以行使之，而先後詐得五十四萬二千四
    百元及五十七萬六千元之會款，足生損害於鄭龍國、甲○○、會首丙○○及其他
    活會會員。
三、嗣於八十八年五月十五日，因丙○○標得乙○○為會首之互助會，向乙○○催討
    會款，乙○○允諾支付，卻舉家遷離，不知去向。向鄭龍國催討死會會款及向其
    他會員詢問，始悉上情。
四、案經被害人丙○○向台灣台北地方法院提起自訴。
    理  由
一、乙○○有罪撤銷改判部分：
（一）右開犯罪事實，迭據被告乙○○於原審及本院訊問時，自白不諱（見原審卷第
      二三五頁背面、二七○、三六五、四二○、四二一頁、本院九十一年十月二十
      八日訊問筆錄），核與自訴人丙○○指訴之情節相符，並經證人會員林文相、
      游秋月、廖明賢、毛彩梅、吳淑英、鄭龍國、許瑞璽（即潘秋菊之夫）、彭詩
      錦（即張芳鎔之妻）證述屬實。另甲○○亦稱其不知被告以其名義參與自訴人
      之互助會，亦不知被告冒標領走會款等語（見原審卷第六十七頁正背面）。並
      有被告乙○○召集之互助會會單及自訴人召集之互助會會單，被告乙○○稱為
      鄭龍國之代理人、代理鄭龍國簽寫之領款收據，及被告乙○○以許阿木之別名
      領取以甲○○名義得標會款之收據等在卷可稽。因自訴人丙○○及會員證人均
      未記載互助會每次得標者之姓名，被告乙○○僅記得每次以七千元利息假冒會
      員名義標會，但不記得各次何人冒標及確實時間。是僅能認定被告在八十八年
      五月十五日前八次之不詳開標日期冒標，所詐得之金額為以每會金額二萬元扣
      除標息七千元後之款項。
（二）至被告原審之選任辯護人為被告乙○○辯護稱：1.被告自任會首之互助會，係
      因其兄許瑞益參加五會業已得標，卻驟然過世，由被告乙○○獨立撐下；又因
      會員陳志明標得會款後即逃匿無蹤；會員王計超、黃麗蘋及蔡秋鳳中途退會；
      被告因係會首不得不承擔後續之會款，因而週轉不靈。被告應無為自己不法所
      有之意圖，與詐欺罪之構成要件並不相當。2.被告召集之互助會多出活會人數
      ，乃被告乙○○或其妻甲○○之親戚或好友，願將所標得會款借予被告乙○○
      以為資金週轉；且被告乙○○不識字，無法偽寫他人名字標單參加競標，應無
      行使偽造私文書之情事。3.被告乙○○以甲○○及鄭龍國名義參加自訴人之互
      助會，均有繳交其二人之會款，直到八十八年五月十九日因週轉不靈而倒會，
      並無詐欺之犯意。4.甲○○為被告之妻，依民法第一零零三條規定夫妻於日常
      家務，互為代理人，被告乙○○應有權為以妻名義加入自訴人之互助會，並領
      走會款，不屬冒標之犯行。5.被告縱有冒用鄭龍國名義參加互助會並冒標，但
      均有以鄭龍國名義繳交會款，倒會後亦負起責任，並不足生損害於自訴人或鄭
      龍國云云。
  惟查：
  １、按刑法第三百三十九條第一項詐欺罪之成立，以意圖為自己或第三人不法所有
      ，以詐術使人將本人或第三人之物交付為要件。又刑法第二百十條之偽造私文
      書，以無制作權之人，冒用他人名義而制作該文書為構成要件。若無權代理之
      人，偽稱得到授權，代理制作不實之文書，即應成立偽造私文書之罪。查民間
      互助會係在投標單記載投標人之姓名及數字或金額，依習慣或特約，表示投標
      人願以該金額利息標取會款之用意，為刑法第二百二十條第一項以文書論之準
      私文書。
  ２、被告乙○○始終坦承冒用前開八名會員及鄭龍國、甲○○名義，簽寫其等姓名
      及標息之標單後參與競標，得標後並領取得標金額。復供承學歷為國小四年級
      ，（冒標）標單（名字）是看會單寫（見原審卷第二八二頁背面）。是被告乙○○偽造標單冒名標會，使被冒標人及活會會員陷於錯誤，而分別交付會錢；
      又無權代理鄭龍國偽稱得到授權，代理制作收據持交會首丙○○以行使之，而
      領得會款，其停會倒會後，又積欠會員大量會款，自均足生損害於各被冒標名
      義人、各該期之活會會員及丙○○等人。此與被告是否因會首承擔不繳會款之
      會員義務，因而週轉不靈無關。辯護人認被告乙○○稱無詐欺或偽造文書之情
      事云云，自屬無據。至辯護人稱被告乙○○親朋同意借標而非冒標，不單未能
  舉證，且與被告乙○○本人之自白不符，尚難憑信。
  ３、被告乙○○與甲○○雖為夫妻關係，然參與互助會，並標取會款，非單純之日
      常家務，被告乙○○當無代理其妻甲○○參與互助會之權限，辯護人認被告乙○○有權以其妻名義參加自訴人召募之互助會，並有權代其妻標會及領走會款
      云云，於法不合。
（三）綜上所述，本件被告事證明確，犯行堪以認定，應予依法論科。
（四）核被告乙○○所為，係犯刑法第二百十六條、第二百二十條第一項、第二百十
      條之行使偽造私文書罪，及同法第三百三十九條第一項之詐欺取財罪。被告偽
      造署押，為其偽造私文書之階段行為，偽造私文書後，持以行使，偽造之低度
      行為應為行使之高度行為所吸收，均不另論罪。其先後多次行使偽造私文書及
      詐欺之犯行，均時間緊接，方法相同，觸犯構成要件相同之罪名，顯係基於概
      括之犯意，反覆為之，均為連續犯，應依刑法第五十六條之規定，以一罪論，
      並加重其刑。被告每次冒標行為，侵害多數活會會員之法益，為想像競合犯。
      所犯連續行使偽造私文書罪及連續詐欺取財罪間，有方法與結果之牽連關係，
      依刑法第五十五條之規定，應從較重之連續行使偽造私文書罪處斷。
（五）自訴意旨另以：被告乙○○另於八十八年四月一日自任會首，邀集自訴人丙○○、顏登復、王育池等人參與互助會，每會三萬元，但未提出會單。同年四月
      三十日第一次開標由顏登復得標，被告乙○○向會員收取每會三萬元及第一次
      扣除標息七千元之會款後即避不見面。因認被告乙○○涉有連續詐欺取財罪嫌
      。訊據被告乙○○堅決否認有此部分詐欺之犯行。辯稱：其並未邀請自訴人參
      加該互助會，自訴人亦未參加該互助會，因該互助會召集會員人數不足，會款
      收不齊全致未召募成功，已將會款退還會員顏登復，並無詐欺之犯意及行為等
      語。經查：
  １、按犯罪之被害人始得提起自訴，刑事訴訟法第三百十九條第一項前段定有明文
      。此所稱犯罪之被害人，係以因犯罪而直接被害之人為限，即其法益因他人之
      犯罪而直接被其侵害者而言（最高法院四十二年台非字第十八號判例意旨參照
      ）。又民間互助會，為國人籌措小額資金常用之方式，習慣上係由會首邀集會
      員多人組織而成。通常係因會首欠缺資金，為經營經濟活動，或為某特定之用
      途，用以籌措所需資金之互助契約。故會首如有假藉互助會之名行詐騙之事實
      ，應有積極證據證明，不能僅憑會首召會時之欠缺資金之經濟狀況，遽以推測
      其於召會之初即有詐欺之犯意。
  ２、證人顏登於原審證稱：八十八年四月間被告乙○○說要召集每會三萬元之互助
      會，伊參加一會，有交會頭錢三萬元，當時被告說還在找人，總共幾會未確定
      。第一次同年四月三十日開標由伊得標，開標後二、三天被告說人數不夠沒辦
      法起會，就把三萬元退還等語（見原審法院九十年九月十日訊問筆錄）。足徵
      被告乙○○所辯因召集會員人數不足，會款收不齊，致互助會無法起會及繼續
      ，已將會款退還，並無詐欺之犯意及行為，應可採信。此外，復查無積極證據
      足以認定被告乙○○有假藉召集互助會詐取會款之情事。又自訴人丙○○自承
      並未繳交會錢三萬元及第一次開標後之會錢二萬三千元予被告乙○○（見原審
      卷第三六五頁）。因自訴人既未參與該互助會為會員，自非犯罪直接被害人，
      依法不得提起此部分之自訴。惟自訴意旨認此部分與前開有罪部分之犯罪事實
      ，有連續犯之裁判上一罪關係，爰不另為不受理之諭知。
（六）原審對被告乙○○為有罪科刑之判決，固非無見。惟查：被告乙○○連續冒標
      十會，並偽造收據，情節重大，所得不法利益非輕。雖與自訴人和解，分期償
      還，但不履行和解條件。又倒會後，除少數會員外，未與其他會員和解，自不
      宜輕縱。原審對被告乙○○量處有期徒刑六月，並准予易科罰金，自不足以昭
      折服，自訴人上訴意旨，認原審量刑過輕，指摘原判決不當，尚非全無理由，
      應由本院將原判決關於被告乙○○部分撤銷改判。爰審酌被告乙○○之品行、
      素行，雖已與自訴人和解，但未按期履行，又雖與被害人張芳鎔、廖明賢、游
      秋月、毛彩梅及吳淑英等人達成和解，但僅清償部分款項，及其犯前之手段、
      情節、詐得之金額、造成之損害、犯罪後之態度、尚未與其他被害人達成和解
      等一切情狀，量處如主文第二項所示之刑，以示儆懲。又一般社會習慣，互助
      會開標後，標單並不保存而丟棄，被告乙○○亦供述冒標之標單，已於開標後
      丟棄而滅失，自不另為沒收之諭知。至被告偽稱代理鄭龍國所寫之收據，已交
      付自訴人，不屬其所有，其上鄭龍國之簽名，被告乙○○已寫明代簽，不屬偽
      造署押，自不得宣告沒收，附此敘明。
二、甲○○無罪上訴駁回部分：
（一）自訴意旨另以：被告甲○○為被告乙○○之妻，開設美容院，該美容院有三位
      美容師亦參加被告乙○○所招集八十四年五月十五日之互助會。會員王育池及
      其妻周玉貴於八十六年間開標時，被告甲○○亦在場參與，開標時開出美容師
      姓名，即說是美容師得標，但三位美容師均是活會，可見被告甲○○與被告乙○○，有偽造被告甲○○美容院美容師標單，冒名標會之行為。被告甲○○與
      被告乙○○涉有共同行使偽造私文書及詐欺取財之犯嫌云云。
（二）訊據被告甲○○，堅決否認有偽造文書及詐欺之犯行。辯稱：被告乙○○召集
      之互助會，均由乙○○處理，伊開設美容院，與其夫各有職業，因乙○○召集
      之互助會在住家開標，如開標日逢美容院休息，伊自然會在家中，但未參與互
      助會事宜。由於乙○○需用錢時，伊曾向案外人侯文聰借款，乙○○拿支票委
      託轉交給侯文聰，伊並不知道該支票之來源是會員支付會款之支票，亦未參與
      被告乙○○冒標行為等語。而自訴人認被告甲○○與被告乙○○為共犯，係以
      證人周玉貴之陳述，及證人黃世章曾交付被告乙○○一紙面額一萬六千元之支
      票給付會款，由被告甲○○背書轉讓他人，為其論據。
（三）經查：
  １、按犯罪事實應依證據認定之，無證據不得推定其犯罪事實；不能證明被告犯罪
      者，應諭知無罪之判決。刑事訴訟法第一百五十四條、第三百零一條第一項前
      段分別定有明文。而認定不利於被告之事實，須依積極證據，苟積極證據不足
      為不利於被告事實之認定時，即應為有利於被告之認定，更不必有何有利之證
      據。又告訴人之指訴，係以使被告受刑事訴追為目的，是其陳述是否與事實相
      符，仍應調查其他證據以資審認，最高法院迭著有三十年上字第八一六號、五
      十二年度台上字第一三００號判例可參。
  ２、自訴人丙○○陳稱被告甲○○未曾收過會錢等語。證人即會員劉漢濱、顏登復
      、陳元隆、黃世章、彭詩錦（即張芳鎔之妻）、林文相、毛彩梅及廖明賢均結
      稱上開互助會由被告乙○○主持，會錢由被告乙○○自己或其子收取，被告甲○○未收過會錢，亦未曾將會錢交付被告甲○○等語。證人吳淑英亦到庭結證
      ：伊委任其夫去參與開標，都是乙○○主持開標，被告甲○○大部分時間都在
      美容院裏，沒有主持過開標等語。足證被告甲○○所辯稱上開互助會均由被告
      乙○○主持、處理等語，尚屬有徵。
  ３、證人游秋月雖稱其曾將會錢交給被告甲○○轉交給被告乙○○等語。然游秋月
      係被告甲○○所經營美容院之美容師，其將會錢交予被告甲○○轉交被告乙○○，乃人情之常，尚不能遽此認定被告甲○○有參與被告乙○○冒標之行為。
      至證人周玉貴雖稱：八十六年間參加開標時，被告甲○○亦在場，開標時開出
      美容師姓名，即說是美容師得標云云。然被告甲○○開設美容院之美容師吳淑
      英、游秋月各參加一會，未得標，為活會，經證人吳淑英、游秋月證述在卷。
      另一美容師毛彩梅，參與互助會二會，其中一會已自己得標為死會，另一會未
      得標為活會，亦經證人毛彩梅結證明確（見原審卷第一○六頁背面）。是被告
      甲○○美容院之三位美容師，既有人曾得標而為死會，證人周玉貴所證，有美
      容師得標，自無不合，難認被告甲○○有參與冒標之情事。
  ４、證人侯文聰於原審法院證稱：伊與甲○○是美髮同業，甲○○自八十七年十二
      月至八十八年五月約借用九十萬元，到八十八年五月尚欠六十萬元，甲○○交
      付多紙支票，其要求甲○○背書等語（見原審法院八十八年九月十五日訊問筆
      錄）。被告乙○○亦供稱：其託甲○○向侯文聰借款，為清償借款，將向會員
      收取之會款支票由甲○○交給侯文聰還款，甲○○不知支票之來源等語（見原
      審法院八十九年三月十五日訊問筆錄），與被告甲○○所供情節均相一致。尚
      難以被告甲○○轉交支票時在支票背書，遽認被告甲○○參與被告乙○○之冒
      標詐欺犯行。此外，復查無其他積極證據足以認定被告甲○○有與被告乙○○
      有共同冒標會款之情事。
（四）原審認不能證明被告甲○○之犯行，為其無罪之諭知，於法並無不合。自訴人
      上訴意旨，仍指被告甲○○為詐欺、偽造文書之共犯，核無理由，此部分上訴
      ，自應予以駁回。
三、被告二人，經合法傳喚無正當理由未到庭，爰不待其到庭陳述，逕行判決。
四、據上論斷，應依刑事訴訟法第三百六十八條、第三百六十九條第一項前段、第三
    百六十四條、第三百七十一條、第三百四十三條、第二百九十九條第一項前段、
    刑法第五十六條、第二百十六條、第二百二十條第一項、第二百十條、第三百三
    十九條第一項、第五十五條、罰金罰鍰提高標準條例第一條前段，判決如主文。
中    華    民    國      九十一        年      十一   月      二十六   日
                            臺灣高等法院刑事第五庭
                                審判長法  官  曾  德  水
                                      法  官  楊  貴  雄
                                      法  官  趙  功  恆
右正本證明與原本無異。
如不服本判決應於收受送達後十日內向本院提出上訴書狀，其未敘述上訴之理由者並
得於提起上訴後十日內向本院補提理由書（均須按他造當事人之人數附繕本）。
                                      書記官  孫  佩  琳
中    華    民    國      九十一        年      十一   月      二十六   日
附錄本案論罪科刑法條全文：
刑法第二百十六條
行使第二百十條至第二百十五條之文書者，依偽造、變造文書或登載不實事項或使登
載不實事項之規定處斷。
刑法第二百十條
偽造、變造私文書，足以生損害於公眾或他人者，處五年以下有期徒刑。
刑法第三百三十九條第一項
意圖為自己或第三人不法之所有，以詐術使人將本人或第三人之物交付者，處五年以
下有期徒刑、拘役或科或併科一千元以下罰金。
